【裁判字號】    95,訴,599
【裁判日期】    950830
【裁判案由】    返還不當得利等
【裁判全文】
臺灣士林地方法院民事判決               95年度訴字第599號
原      告  財政部國有財產局臺灣北區辦事處
法定代理人  丙○○
訴訟代理人  龔維智律師
複代理人    甲○○
                        2
被      告  乙○○
上列當事人間請求返還不當得利等事件，本院於民國95年8 月16
日言詞辯論終結，判決如下：
    主  文
被告應給付原告新台幣拾萬零貳佰肆拾柒元，及自民國九十
五年七月六日起至清償日止，按年息百分之五計算之利息。
原告其餘之訴駁回。
訴訟費用由被告負擔百分之九十九，餘由原告負擔。
本判決於原告以新台幣元壹拾壹萬零捌拾貳元供擔保後，得假執
行。被告如以新台幣拾萬零貳佰肆拾柒元為原告預供擔保，
或將前開金額提存後，得免假執行。
原告其餘假執行之聲請駁回。
    事實及理由
一、本件被告經合法通知，未於最後言詞辯論期日到場，核無民
    事訴訟法第386 條所列各款情形，爰依原告之聲請，由其一
    造辯論而為判決。
二、原告主張：坐落台北市○○區○○段2 小段149 地號土地（
    以下簡稱系爭土地）為國有土地，原告為管理機關，被告所
    有門牌號碼台北市○○區○○街81號房屋、庭院，占有原告
    管理之前開土地，如附圖所示位置，面積175.86平方公尺等
    情，前經鈞院民事庭於85年度328 號台北市政府請求被告遷
    讓房屋事件中經判決認定，該判決並已確定，雖被告曾於89
    年3 月間申請承租系爭土地，惟因逾期未繳納歷年使用補償
    金而為原告註銷申租案，故被告無權占用系爭土地至為明確
    ，為此原告自得依據民法179 條之規定，請求被告為土地使
    用之補償。本件系爭土地占用面積為175.86平方公尺，依各
    年度公告地價即申報地價年息百分之五計算不當得利，被告
    應給付原告547,687 元，及自起訴狀繕本送達翌日起至清償
    日止，按年息百分之五計算之利息。且被告應自95年5 月1
    日起至返還坐落系爭土地之日止，按每平方公尺依當年期公
    告地價5%除以12計算，按月給付原告土地使用補償金。嗣原
    告於訴訟中，減縮其起訴聲明，僅請求被告於90年6 月1 日
    起至95年7 月31日期間內無權占用系爭土地之不當得利，金
    額計為333,901 元及法定遲延利息利息等語。原告並聲明：
    （一）被告應給付原告333, 901元，及自起訴狀繕本送達翌
    日起至清償日止，按年息百分之五計算之利息。（二）原告
    願供擔保，請准宣告假執行。
三、被告未於最後言詞辯論期日到場，據其先前到場陳述及所提
    書狀則以：被告就無權占有原告管理之系爭土地等情，並不
    爭執，惟因現無收入而無法給付租金。且本件原告請求之不
    當得利，係相當於租金之利益，故應適用民法第126 條消滅
    時效之規定，就其請求權已逾5 年部分，被告自得拒絕給付
    等語，資為置辯。被告並聲明：（一）原告之訴及其假執行
    之聲請均駁回。（二）如受不利判決，被告願供擔保請准免
    假執行。
四、原告主張坐落台北市○○區○○段2 小段149 地號土地為國
    有土地，原告為管理機關，被告所有門牌號碼台北市○○區
    ○○街81號房屋、庭院，無權占有原告管理之前開土地，如
    附圖所示位置，面積175.86平方公尺等情，業據提出土地登
    記謄本、本院85年度訴字第328 號民事判決暨確定判決證明
    書為證，且為被告所不爭執，故原告此部分之主張，應堪認
    為真正。
五、按無法律上之原因而受利益，致他人受損害者，應返還其利
    益，民法第179 條定有明文。再按無權占有他人土地，可能
    獲得相當於租金之利益，此為社會通常之觀念（最高法院61
    年台上字第1695號判例參照）。而按土地法第97條第1 項規
    定：「城市地方房屋之租金，以不超過土地及其建築物申報
    總價額年息百分之十為限。」至基地租用之租金，依土地法
    第105 條之規定，亦準用前開第97條第1 項規定。查被告所
    有之前開建物，占用原告管理之系爭土地計175.86平方公尺
    ，並無正當權源，已如前述，則被告使用系爭土地即為無法
    律上原因而受利益，並使原告受有損害，原告依民法第179
    條規定，請求被告給付無權占有期間即90年6 月1 日至95年
    7 月31日止，相當於租金之不當得利，自屬有據。惟查，相
    當於租金損害之不當得利請求權，與租金請求權之性質相同
    ，應適用民法第126 條之五年短期時效之規定，被告已為時
    效抗辯，故原告僅能自起訴日回溯請求五年內相當於租金損
    害之不當得利，即自95年6 月21日起訴日起回溯至90年6 月
    22 日 ，逾此五年部分之請求即不應准許。
六、再按土地法第97條第1 項規定所謂之土地價額，係指法定地
    價而言，土地法施行法第25條定有明文，而依土地法第148
    條規定，法定地價係指土地所有權人依土地法所申報之地價
    ，惟公有土地以各該宗土地之公告地價為申報地價，免予申
    報（平均地權條例施行細則第21條規定參照）。原告主張依
    行政院82年4 月23日臺82財字第11153 號函國有出租基地租
    金率調整方案，依土地申報地價年息百分之五計收租金之方
    式，計算本件不當得利，經核與前開規定尚無不合，堪可採
    認。爰依據被告所占用土地之申報地價及占用之面積暨前開
    關於不當得利認定標準，計算被告應返還之不當得利。系爭
    土地於89年7 月、90年7 月、91年7 月、92年1 月之公告地
    價均為每平方公尺7,300 元，93年1 月、94年1 月、95年1
    月之公告地價均為每平方公尺7,400 元，有台北市公告土地
    現值及公告地價查詢表附卷可稽，而原告占用系爭地號土地
    之面積計175.86平方公尺，則被告自90年6 月22日至95年6
    月21日止，占用系爭土地所得相當於租金之不當得利數額，
    合計330,247元。（計算式詳如附表所示）。
七、綜上所述，原告依民法第179 條規定，請求被告給付330,24
    7 元，及自起訴狀繕本送達翌日即95年7 月6 日起至清償日
    止，按週年利率5%計算之法定遲延利息之範圍內，為有理由
    ，應予准許，逾此部分之範圍，則屬無據，應予駁回。
八、兩造陳明願供擔保，聲請宣告假執行或免為假執行，經核原
    告勝訴部分，合於法律規定，爰分別酌定相當之擔保金額宣
    告之；原告其餘假執行之聲請，因訴之駁回而失所依據，不
    予准許。
九、據上論斷：原告之訴為一部有理由，一部無理由，並依民事
    訴訟法第385 條第1 項、第79條、第390 條第2 項、第392
    條，判決如主文。
中    華    民    國    95    年    8     月    30    日
                  民事第一庭  法  官  劉穎怡
以上正本證明與原本無異。
如對本判決上訴須於判決送達後20日內向本院提出上訴狀。
中    華    民    國    95    年    9     月    5     日
                              書記官  陳玉珍


司法院資訊處製作；財團法人民間司法改革基金會備份。
